臺灣高雄地方法院民事裁定　　　　　100年度消債聲字第167號
聲　請　人　蔡武志
上列當事人聲請消費者債務清理事件，本院裁定如下：
    主  文
債務人蔡武志不免責。
    理  由
一、按「法院為終止或終結清算程序之裁定確定後，除別有規定
    外，應以裁定免除債務人之債務。債務人有下列各款情形之
    一者，法院應為不免責之裁定，但債務人證明經普通債權人
    全體同意者，不在此限：一、於七年內曾依破產法或本條例
    規定受免責；二、隱匿、毀損應屬清算財團之財產，或為其
    他不利於債權人之處分；三、捏造債務或承認不真實之債務
    ；四、因浪費、賭博或其他投機行為，致財產顯然減少或負
    擔過重之債務，而生開始清算之原因；五、於清算聲請前一
    年內，已有清算之原因，而隱瞞其事實，使他人與之為交易
    致生損害；六、明知已有清算原因之事實，非基於本人之義
    務，而以特別利於債權人中之一人或數人為目的，提供擔保
    或消滅債務；七、隱匿、毀棄、偽造或變造帳簿或其他會計
    文件之全部或一部，致其財產之狀況不真確；八、故意於財
    產及收入狀況說明書為不實之記載，或有其他故意違反本條
    例所定義務之行為」，消費者債務清理條例（下稱消債條例
    ）第132 條、第134 條分別定有明文。次按消費者債務清理
    制度並非在使債務人恣意消費所造成之債務，轉嫁予債權人
    負擔，債務人免責制度，應在鼓勵勤勞誠實之債務人，而非
    縱容債務人奢侈浪費，倘債務人於聲請清算前之相當期間內
    ，利用信用金融之機會，恣意為非屬通常生活所需之鉅額消
    費或作奢侈性、浪費性之消費，而不在意日後履行返還之能
    力，反而算計本條例中之免責制度，濫用清算程序以規避其
    應負擔之償還責任，自與本條例之立法本旨有違。
二、經查：
  （一）本件聲請人（即債務人）聲請消費者債務清理事件，前
    經本院以98消債清字第125 號裁定開始更生程序，並命司法
    事務官進行本件清算執行程序。嗣經司法事務官選任台灣金
    融資產服務股份有限公司為本件清算程序管理人，將清算財
    團之財產變價並依債權比例分配予各債權人完畢後，以98年
    度司執消債清字第105 號裁定終結清算程序確定在案，有本
    院98消債清字第125 號、98年度司執消債清字第105 號案卷
    可稽。
  （二）本件清算程序終結後，經本院函詢聲請人之各債權人是
    否同意其為免責，經債權人台北富邦商業銀行股份有限公司
    （下稱台北富邦銀行）、國泰世華商業股份有限公司（下稱
    國泰世華銀行）、匯豐（台灣）商業銀行股份有限公司（下
    稱匯豐銀行）、台灣新光商業銀行股份有限公司、聯邦商業
    銀行股份有限公司、遠東國際商業銀行股份有限公司（下稱
    遠東銀行）、台新國際商業銀行股份有限公司（下稱台新銀
    行）、中國信託商業銀行股份有限公司（下稱中信銀行）、
    玉山商業銀行股份有限公司（下稱玉山銀行）及永豐商業銀
    行股份有限公司（下稱永豐銀行）均具狀表示不同意聲請人
    免責，此有各債權人提出之函文、陳報狀及消費明細等資料
    在卷可稽。
  （三）聲請人所積欠之債務，全係信用卡、信用貸款或申辦餘
    額代償債務，經本院依職權向聲請人之債權人函調聲請人歷
    史借貸明細紀錄核閱之結果，可知聲請人於民國90年間，即
    曾向債權人借貸79,000元，其後又分別於91年間借貸93,000
    元、92年間借貸1,492,163 元、93年間借貸809,011 元、94
    年間借貸265,000 元，總金額共計2,738,174 元，平均每月
    借款金額為45,636元。依此以觀，債務人平均單月預借現金
    數額不僅與內政部公佈之高雄市每人每月最低生活費90年為
    9,814 元、91年為9,559 元、92年為9,712 元、93年為
    9,102 元、94年為9,771 元顯不相當，已逾日常生活所需。
    又聲請人於93年間即以國泰世華銀行信用卡分別代償遠東銀
    行、台北富邦銀行、匯豐銀行之欠款合計共130,000 元；以
    匯豐銀行信用卡分別代償遠東銀行、台新銀行、建華商業銀
    行股份有限公司、國泰世華銀行之欠款合計共300,000 元；
    以新光銀行信用卡分別代償聯邦銀行、安信信用卡公司之欠
    款合計共113,000 元；以聯邦銀行信用卡分別代償匯豐銀行
    、中信銀行、華信銀行之欠款合計共90,000元；以遠東銀行
    信用卡分別代償玉山銀行、上海匯豐銀行、中信銀行、永豐
    銀行之欠款合計共170,000 元；以中信銀行信用卡分別代償
    玉山銀行、台北富邦銀行、聯邦銀行、遠東銀行、華信銀行
    之欠款合計共260,000 元，顯見聲請人於93年間已積欠上揭
    高額銀行債務且無力清償，而需仰賴其他金融機構代償繳款
    ，則聲請人自應更撙節支出，力求勤儉度日，詎聲請人竟持
    續以向各債權人預借現金、信用貸款等方式累積債務，並於
    多次大筆代償、借款期間，仍持各債權人發行之信用卡陸續
    於統領健身企業有限公司、國王三溫暖浴室、翌睿音響、特
    力翠豐股份有限公司、和平三溫暖、震旦通訊、大地游泳潛
    水俱樂部、僑品電腦資訊股份有限公司、泛亞電信股份有限
    公司、燦坤3C及等處為非必要消費支出，顯見聲請人實有過
    度消費及奢侈之嫌。又聲請人自承聲請更生前已失業四年（
    見98年度消債更第125 號卷第5 頁），是聲請人在無任何收
    入之狀況下，消極面理應減少開支，量入為出，且明知銀行
    所發行之信用卡及現金卡，均收取一定程度之利息，實不宜
    輕率舉債或有先用了再說之心態；詎聲請人竟未衡量自身是
    否仍有充分之償債能力而持續使用信用卡，而其消費性質顯
    非一般通常生活之必要，並逾越可得支配之所得。足徵聲請
    人係自陷於清償能力不足，且於知悉返還債務有所困難，收
    入已有不足清償債務之情形下，猶未撙節開銷，據實控制支
    出，避免不必要之花費以降低負債，則其恣意花費任令債務
    增加至難以負擔而終致不能清償，自堪認係因奢侈、浪費之
    行為致財產顯然減少或負擔過重之債務，而生開始清算原因
    之情事存在，自不應予以免責。
  （四）至聲請人雖謂其於94年間因罹患糖尿病引發洗腎而失業
    ，復又因心臟病、腦栓塞及左腎癌開刀等客觀上確有不可歸
    責於聲請人之事由致無法清償債務，此有聲請人提出之診斷
    證明書、身心障礙手冊附卷可稽（見本院98年度消債更字第
    125 號卷第24至37頁）。然聲請人94年因罹患糖尿病引發洗
    腎及罹患心臟病等情，核與上述90至94年間之消費、借款、
    預借現金之情形無涉，尚不能因債務人目前罹患疾病認其無
    浪費之情形，而得予以免責。
三、綜上所述，本院認聲請人應確有消費者債務清理條例第134
    條第4 款之事實，而不宜依消費者債務清理條例第135 條之
    規定予以免責。此外本件已據債權人具狀請求本院勿為免責
    之裁定，足見聲請人確未獲有全體債權人同意免責之情無訛
    。揆諸前揭說明，本件聲請人依法即不得免責，爰裁定如主
    文。
中    華    民    國   100    年    12    月    13    日
                        臺灣高雄地方法院鳳山分庭
                            法      官  何悅芳
以上正本證明與原本無異。
如不服本裁定，應於裁定送達後10日內，以書狀向本院提出抗告
，並繳納抗告費新臺幣1,000元。
中    華    民    國   100    年    12    月    13    日
                            書  記  官  陳俐嫺